【裁判字號】    94,訴,1831
【裁判日期】    951229
【裁判案由】    誣告
【裁判全文】
臺灣板橋地方法院刑事判決              94年度訴字第1831號
公  訴  人  臺灣板橋地方法院檢察署檢察官
被      告  庚○○
選任辯護人  曾海光律師
上列被告因誣告案件，經檢察官提起公訴（94年度偵字第4818號
），本院判決如下：
    主  文
庚○○意圖他人受刑事處分，向該管公務員誣告，處有期徒刑貳
年。
    事  實
一、庚○○係以代書為業，長期為丙○○處理取得土地所有權人
    同意訂約提供土地合建房屋，完工後再分配出售之相關業務
    ，於民國83年5 月1 日，丙○○先在庚○○代書事務所與臺
    北縣蘆洲鄉○○段82、83、84、85地號（原係蘆洲鄉○○○○○段226-5 、226-6 、226-7 、226-8 地號）土地所有權
    人陳德根等十人簽立房屋合建契約書，約明將「興建地下一
    層地上九層樓房」等情（下稱83年建案），然83年建案因建
    築法令限制，遭主管機關臺北縣政府工務局退件而無法取得
    建照，丙○○為求順利推動上開土地建案，遂於85年9 月4
    日，在庚○○代書事務所與臺北縣蘆洲鄉○○段576 地號土
    地所有權人乙○○等三人簽立房屋合建契約書，約明將「與
    相鄰同段86、85、84、83、82地號合併共同興建十二層樓房
    」等情，即預定加入同段576 、86地號（同時拆除其上原有
    之地上七層樓建物），而在上開民生段82至86、576 地號之
    相鄰土地上，一併興建十二層樓房（下稱85年建案），庚○○雖另於85年12月9 日自行與同段73地號土地所有權人黃再
    益、同段79地號土地所有權人黃林淑貞共同簽立房屋合建契
    約書，並約定「由庚○○負責與相鄰同段82、83、84、85地
    號土地共同規劃設計地下一層地上九層大樓」之情，惟庚○○仍於86年3 月12日，代丙○○與同段86地號土地所有權人
    乙○○、李再興、李再福、丁○○等人分別簽立房屋合建契
    約書，約明「土地需與共有人及鄰地共同配合始可興建、興
    建地下二層地上十二層樓房」等情，以便將同段86地號土地
    加入85年建案內。庚○○明知85年建案之相關契約書皆係其
    親自參與簽訂之程序，且其取得己○○代黃再益、黃林淑貞
    二人蓋章同意加入85年建案一併興建十二層樓房之土地使用
    同意書後，亦將前開同意書交付並告知建築師戊○○以上開
    所有相鄰土地共同興建十二層樓房為方向規劃申請建照，詎
    庚○○嗣因本身就該合建房屋分配比例與黃再益無法達成共
    識，為免遭黃再益追究責任，竟基於意圖使丙○○受刑事訴
    追處罰之犯意，於88年9 月14日具狀向有偵查刑事犯罪職務
    之公務員即臺灣板橋地方法院檢察署檢察官提出告訴，而誣
    告丙○○未經庚○○及黃再益、黃林淑貞之同意，擅自私下
    將建照聲請為建物十二樓，且起造人為國晴建設開發有限公
    司，嚴重損害庚○○及地主之契約權益，涉有刑法第210 條
    、第214 條之偽造文書罪嫌。上開案件分別經同署檢察官以
    89年度偵字第2521號、89年度偵續字198 號對丙○○為不起
    訴處分後，經庚○○聲請再議，由臺灣高等法院檢察署檢察
    長兩次命令發回續查後提起公訴，嗣經本院以91年度訴字第
    44 1號判決丙○○無罪，庚○○不服判決，再請求檢察官提
    起上訴，迭經臺灣高等法院以92年度上訴字第3263號判決及
    最高法院於93年4 月22日以93年度臺上字第2115號判決上訴
    駁回確定。
二、案經丙○○訴由臺灣板橋地方法院檢察署檢察官偵查後提起
    公訴。
    理  由
一、本案以下認定事實所引用之證據，檢察官、被告庚○○與選
    任辯護人均未就證據能力表示異議（見本院本案卷第56、57
    頁），而各該證據依刑事訴訟法規定亦無不具證據能力之情
    事，故本院認均得作為認定被告有罪之依據，合先敘明。
二、訊據被告庚○○矢口否認有何誣告之犯行，辯稱：伊於88年
    9 月14日告訴狀內所述者均係事實，伊交給告訴人丙○○的
    土地使用同意書是空白的，只有黃再益、黃林淑貞的蓋章，
    沒有寫字，伊認為73、79地號應係與82至85地號一同申請興
    建九層樓房，只有86、576 地號是要申請興建十二層樓房云
    云。選任辯護人則為被告辯護稱：本案主要之爭點在於被告
    交付系爭土地使用同意書與己○○蓋章時，係為空白或已填
    載內容，就此被告與黃再益、黃林淑貞所簽訂合約書第2 條
    規定「地主應於簽訂契約後7 日內，將辦理拆除執照及建照
    執照所需證件交建築師辦理」，證人己○○亦證述在簽立合
    約後，即在土地使用同意書蓋章，並不會在授權範圍以外之
    文件上蓋章，則己○○蓋章時間應不遲於85年12月16日，故
    土地使用同意書上不可能事先記載86年2 月12日之日期與興
    建樓層等文字，應係證人戊○○取回所有地主之土地使用同
    意書後，再一併填寫云云，經查：
（一）上揭犯罪事實，業據證人即告訴人丙○○於本院審理時指
      述明確，核與證人戊○○於本院審理時證述之情節相符，
      而告訴人前因被告提出偽造文書罪嫌之告訴，經臺灣板橋
      地方法院檢察署檢察官以89年度偵字第2521號、89年度偵
      續字198 號為不起訴處分後，經被告聲請再議，由臺灣高
      等法院檢察署檢察長兩次命令發回續查後提起公訴，嗣經
      本院以91年度訴字第441 號判決告訴人無罪，被告不服判
      決，再請求檢察官提起上訴，迭經臺灣高等法院以92年度
      上訴字第3263號判決及最高法院於93年4 月22日以93年度
      臺上字第2115號判決上訴駁回確定，亦有上開告訴狀、不
      起訴處分書、判決書各1 份在卷可稽。
（二）證人戊○○於本院審理時，已證述：土地使用同意書是我
      寫好交給國晴建設股份有限公司（下稱國晴公司），他們
      就知道要如何處理了，73、79地號的不是我直接交給被告
      ，但是是蓋好章之後，被告交給我的，土地使用同意書日
      期都是一樣的，不然地主怎麼敢在空白的土地使用同意書
      蓋章，也不知道在哪裡蓋章。違章建築本來是起造人就可
      以自己切結拆除，只是因為這件73、79地號的違建是被告
      去跟地主簽訂合約的，所以才不能由國晴公司切結拆除，
      而是要由被告負責拿給地主去簽切結書，違建拆除切結書
      是縣政府制式格式，是我發現國晴公司沒有切結的權利，
      後來才寫這份違建拆除切結書連同土地使用同意書一起交
      給國晴公司。土地使用同意書我確定是在交給國晴公司之
      前就一次寫好，我寫的日期就是同意書上面的日期，與契
      約無關。交付土地使用同意書給國晴公司的詳細日期我不
      確定，但是應該是在我填寫的時間之後等情（見本院本案
      卷第243 、244 、251 頁）明確，核與本院調借臺北縣政
      府86年度蘆字第1082號建造執照案件卷附之土地使用同意
      書、違建拆除切結書內所載之情狀相符，被告亦不爭執上
      開文件上之字跡均為同一人所寫（見本院本案卷第122 頁
      ），查證人戊○○既任職專業之建築師工作，且係親自處
      理上開文件書寫、送件流程事宜，且其與被告間亦無任何
      怨係仇恨，業據二人皆陳明無誤（見本院本案卷第56、23
      9 頁），則證人戊○○當無誤認或設詞誣陷被告之情，堪
      認其證述內容應與事實相符，故本案土地使用土地同意書
      、違建拆除切結書於被告送交證人己○○蓋章前，應均已
      填載如卷內所示文字完竣。
（三）證人己○○雖於本院證稱：被告拿土地使用同意書給我蓋
      章之時間，大約在簽約後不超過十天，如果上面有寫興建
      十二樓的話，不可能會蓋章云云，惟查：
    1.證人己○○前於89年間臺灣板橋地方法院檢察署檢察官訊
      問時，已證述：黃再益、黃林淑貞使用權同意書上面的印
      文不是我替我父母蓋的，庚○○只有拿白底黑字的同意書
      像影印紙給我蓋過；這張紅的土地使用同意書沒印象而黑
      的切結書是我蓋的云云（見板橋地檢署89年度偵續字第19
      8 號卷第61、81頁），則己○○前既已表示僅記得蓋過上
      開白底黑字的違建拆除切結書，而對有無在白底紅色字體
      、線條印刷之土地使用同意書蓋章之情已毫無印象，其焉
      能於本院再證述該同意書實際蓋用之日期？是其於本院前
      開所述是否屬實，顯有可疑。
    2.況證人己○○於本院尚同時表示：「（問：請回憶當時你
      所代蓋的土地使用同意書，上面是空白的，或是上面已經
      記載你父母親的姓名？）因為時間已久了，我不記得。」
      、「（問：如果沒有經過你過目的文件你會簽章嗎？）不
      會。但這件事情因為是蓋房子的事情，我是門外漢，所以
      我有過目，但沒有看得很仔細。」、「（問：你記不記得
      土地使用同意書的內容？）不記得。」等語（見本院本案
      卷第208 、209 、212 、213 頁），故其既陳稱對蓋房子
      之事外行，且已無法記憶該同意書所載內容為何，則其在
      土地使用同意書上蓋章之時，是否係被告刻意隱瞞而疏未
      詳細核對其上文字，亦非無疑問。再證人乙○○於本院審
      理時，證稱：我所看到的土地使用同意書是已經都寫好再
      蓋章的，應該是86年2 月12日之後蓋的等語（見本院本案
      卷第261 、263 頁）；證人丁○○同證稱：平常蓋章時，
      當然要瞭解文件內容，不能亂蓋章，不可能空白我就蓋章
      等語（見本院本案卷第267 頁）在卷，是從上開二人證述
      情節可知，本案土地使用同意書確均係經證人戊○○書寫
      相關內容後，始再交付與各地主蓋章同意，當無單就交予
      證人己○○蓋章者，刻意不填載內容維持空白之理，且觀
      諸本案土地使用同意書、違建拆除切結書上記載之日期分
      別為86年2 月12日、86年3 月12日，設若係證人戊○○取
      回已蓋章之空白相關文件後，再一併填寫內容，何以戊○○不將該二紙文件皆記明為同一日所簽立？各地主又如何
      能在完全空白文件上之正確位置蓋用印章？是證人己○○
      所言尚不足作為有利於被告之認定，被告辯稱其係拿完全
      空白的土地使用同意書交與己○○蓋章，顯與常理不符，
      並無可採。而被告既身為代書，當熟知土地使用同意書記
      載之目的、意義，其既將載明將建築十二層樓之同意書交
      與己○○蓋章，已足徵被告當時知悉並同意告訴人將73、
      79地號一併列入85年建案內，以便證人戊○○規劃興建十
      二層樓並申請建照乙事無訛。
（四）查被告於本院已自承告訴人於85年9 月4 日與576 地號土
      地所有權人乙○○等三人簽訂房屋合建契約書、86年3 月
      12日與86地號土地所有權人乙○○、李再興、李再福、丁○○等人分別簽立房屋合建契約書時，均在場且知悉各該
      契約內容為何，甚且為其親自書寫之情（見本院本案卷第
      121 、222 頁、板橋地檢署88年度他字第1451號卷第139
      頁），而告訴人及證人戊○○於本院均已證述：係因82、
      83、84、85地號土地規劃興建地上九樓受法令限制，遭主
      管機關退件，始規劃將86、576 地號一併納入（同時拆除
      其上原有地上七層建物），而推動上開相鄰土地一併興建
      十二層樓建物等情綦詳，觀諸85年9 月4 日之契約書上，
      已明白載稱：「（需與相鄰同段86、85、84、83、82地號
      合併共同興建）…乙方（指告訴人）投資興建本國式鋼筋
      混凝土加強磚造十二層樓房」等語；86 年3月12日之契約
      書上，同載稱：「（本土地需與共有人及鄰地共同配合始
      可興建）…乙方（指告訴人）投資興建本國式鋼筋混凝土
      加強磚造地下二層地上十二層樓房」等語在卷，證人乙○○前於檢察官訊問時，證稱：當時被告係以合夥人（與國
      晴公司）身分一起討論合建，當時我房本是7 樓，就因要
      蓋12樓才會合建，要不怎將7 樓折除重建等語（見板橋地
      檢署88年度他字第1451號卷第139 、140 頁），於本院審
      理時，復證稱：我確定82至85地號要跟我們一起共同興建
      ，就是要連我們後面的空地一起蓋，不可能只就我們地號
      上面七樓打掉以後，僅就我們地號上面蓋十二樓等語（見
      本院本案卷第264 頁），證人陳德根前於檢察官訊問時，
      亦不否認申請建照之前好像有談要建十二樓之情（見板橋
      地檢署90年度偵續一字第15號卷第46頁），被告既均親身
      參與、熟知前開契約簽立之內容、緣由，無論其後與黃再
      益、黃林淑貞簽立房屋合建契約書之原因、目的為何，被
      告顯明知82至85地號係朝共同興建十二層樓規劃、設計，
      並無可能再與73、79地號土地合併興建九層樓建物。再被
      告前於檢察官訊問時，雖陳稱：當時有言明要各蓋各的，
      為了合用地下樓層，才不私下申請云云（見板橋地檢署88
      年度他字第1451號卷第140 、141 頁），惟前開86年3 月
      12日之契約書上既已載明將興建地下二樓，如何能與僅興
      建地下一樓者共用地下樓層？而證人戊○○前於檢察官訊
      問時，已證稱：我是經過國晴公司委託來申請的，申請建
      照費用由國晴公司出的等語（見板橋地檢署89年度偵續字
      第198 號卷第60、61頁），其於本院另證稱：被告在整個
      過程中，沒有請我就73、79地號加上82、83、84、85地號
      部分申請或設計九層樓的建築圖等語（見本院本案卷第24
      8 頁）明確，若被告本意確係要各蓋各的，何以未自行負
      擔相關費用，亦未積極察看、監督戊○○設計、申請建照
      送件情形，反而迄至87年間經黃再益通知時，始知悉本案
      申請建照結果（見本院本案卷第35頁），是其辯稱73、79
      地號應係與82至85地號一同申請興建九層樓房云云，實屬
      無稽，而由上開各情推斷，足認被告與告訴人二人間實已
      同意就本案含73、79地號之所有土地皆送請核發興建十二
      層樓房之建築執照，事後再協商分配比例。
（五）被告雖另辯稱證人戊○○所述有前後不一之情形云云，惟
      查證人戊○○就被告向其表示73、79地號要加入共同申請
      興建十二層樓，不清楚被告與地主簽訂契約內容部分之各
      次證詞均為一致，並無明顯矛盾不可採信之情，反觀被告
      前於本院訊問時，竟供稱：這一件合建案，我沒有跟建築
      師接洽過，也沒有見過面云云（見本院91年度訴字第441
      號卷第44頁），嗣於本院訊問時，又改稱：「（問：你與
      戊○○在85年底、86年初時，有無互動很密切？）有去，
      但沒有很密切。」等語（見本院本案卷第55、56頁），核
      與證人甲○○於本院審理時，證稱：「（問：本件的業主
      是丙○○或是被告或是他們二人？）都是他們二人接洽。
      」等語（見本院本案卷第255 頁）不符，顯見被告係刻意
      隱瞞其前往證人戊○○處商議合建事宜之情，而被告既係
      親身取得己○○蓋章同意興建十二層樓房之土地使用同意
      書後，將之交付並告知證人戊○○以上開所有相鄰土地共
      同興建十二層樓房為方向規劃申請建照參與，是其所提出
      告訴內容顯係為避免遭黃再益追究責任，完全反於事實故
      意捏造所為，要無就告訴人有無偽造文書乙事有何合理懷
      疑之情形。
（六）綜上所述，被告所辯顯均係事後卸責之詞，委不足採。本
      案事證明確，被告犯行洵堪認定，應依法論科。
三、核被告庚○○所為，係犯刑法第169 條第1 項之誣告罪。爰
    審酌被告身為專業代書，竟僅因合建房屋糾紛即誣指告訴人
    丙○○涉有偽造文書罪嫌，且經檢察官、法院為不起訴處分
    或判決無罪後，仍飾詞請求再議或上訴，除浪費國家司法資
    源外，亦使告訴人長期招致訟累，嚴重妨害司法公正及告訴
    人之權益，且其犯後亦未坦認犯行，態度非佳，本應從重量
    處，惟兼衡被告前無刑案前科，素行尚佳，有臺灣高等法院
    被告前案紀錄表1 份在卷可憑等一切情狀，量處如主文所示
    之刑，以資懲儆。
據上論斷，應依刑事訴訟法第299 條第1 項前段，刑法第169 條
第1 項，判決如主文。
本案經檢察官王家春到庭執行職務。
中    華    民    國    95    年    12    月    29    日
                  刑事第二庭  審判長法  官  李 麗 玲
                                    法  官  黎 錦 福
                                    法  官  張 兆 光
上列正本證明與原本無異。
如不服本判決，應於判決送達後10日內向本院提出上訴狀 (應附
繕本)，上訴於臺灣高等法院。
                                    書記官  曹 秋 冬
中    華    民    國    96    年    1     月    2     日
附錄本案論罪科刑法條：
刑法第169條第1項
意圖他人受刑事或懲戒處分，向該管公務員誣告者，處7 年以下
有期徒刑。


司法院資訊處製作；財團法人民間司法改革基金會備份。
